【裁判字號】    99,訴,829
【裁判日期】    991217
【裁判案由】    妨害自由
【裁判全文】
臺灣臺北地方法院刑事判決               99年度訴字第829號
公  訴  人  臺灣臺北地方法院檢察署檢察官
被      告  林俊琦
            葉正財
            魏祥凱
上列被告等因妨害自由案件，經檢察官提起公訴（99年度偵字第
2772號），本院判決如下：
    主  文
林俊琦共同以非法方法，剝奪人之行動自由，處有期徒刑拾月。
葉正財共同以非法方法，剝奪人之行動自由，累犯，處有期徒刑
捌月。
魏祥凱共同以非法方法，剝奪人之行動自由，處有期徒刑伍月，
如易科罰金，以新臺幣壹仟元折算壹日。
    事  實
一、葉正財前因違反稅捐稽徵法案件，經臺灣板橋地方法院以94
    年度簡字第425號判決判處有期徒刑2月確定，於民國94年5
    月10日易科罰金執行完畢。
二、緣林俊琦與何志華間因重利案件有債務糾紛，詎林俊琦竟與
    葉正財、魏祥凱、綽號「阿清」及其餘數名真實姓名、年籍
    不詳之成年男子共同基於剝奪他人行動自由之犯意聯絡，由
    林俊琦出面於98年12月21日上午10、11時許以電話聯繫何志
    華所委任之趙元昊律師，佯以願交付新臺幣（下同）12萬元
    與何志華，以就上開債務糾紛達成和解為由，要趙元昊律師
    出面邀約何志華於同日下午3 時許，在漢清法律事務所（設
    於臺北市中正區○○○路○ 段28號11樓），與林俊琦會面洽
    商和解，何志華不疑有詐遂準時赴約。林俊琦與葉正財於下
    午3 時30分許到達後，林俊琦突然表示只願意以10萬元和解
    ，經協商後始又同意以12萬元和解，而於下午4 時許，藉口
    欲前往便利商店提款云云，林俊琦、葉正財便離開該事務所
    ，與已在該事務所大樓外等候之真實姓名、年籍不詳之成年
    男子交談後，由林俊琦以電話向趙元昊律師告知其當日無法
    提款，而與葉正財先行離去。何志華得知未獲取款後，即於
    下午4時9分許，步出上開事務所大樓外，旋遭在該處等候之
    魏祥凱、「阿清」及其餘數名真實、姓名年籍不詳之成年男
    子上前，分持木棍、鋁棒及鐵棒毆打，並強行將何志華押上
    魏祥凱所承租之車牌號碼9432-JS 號自小客車，且將何志華
    雙手以透明膠帶綑綁，共同以此強暴之非法方法剝奪何志華
    之行動自由。魏祥凱一行人先駕駛前揭自小客車搭載何志華
    前往臺北縣土城市○○路○段56巷38號「Q.Motel」後，繼續
    以鐵棒毆打何志華，其等誤認何志華向林俊琦收取重利，而
    要求何志華須交還36萬元的重利與林俊琦。嗣於當日晚間8
    時許，魏祥凱等人又強行將何志華帶至臺北縣板橋市○○○
    路之不詳泡沫紅茶店內，經何志華向魏祥凱等說明其與林俊
    琦間之債務原由，魏祥凱等人獲悉有誤後，始讓何志華自行
    搭車離去。何志華因此等強暴行為，不法剝奪行動自由，而
    受有腦震盪、背挫傷、小腿及上肢挫傷、臉部、頭皮及頸部
    挫傷之傷害（傷害部分業經何志華撤回告訴，另由檢察官為
    不起訴處分確定）。本件係不詳路人於前揭時間，在臺北市
    中正區○○○路○ 段32號前目睹何志華遭人強押上車，報警
    處理，始為警循線查獲上情。
三、案經何志華訴由臺北市政府警察局中正第二分局報告臺灣臺
    北地方法院檢察署檢察官偵查起訴。
    理  由
一、證據能力部分：
    按被告以外之人於審判外之言詞或書面陳述，除法律有規定
    者外，不得作為證據；又被告以外之人於審判外之陳述，雖
    不符合同法第159條之1至第159條之4之規定，但經當事人於
    審判程序同意作為證據，法院審酌該言詞陳述或書面陳述作
    成時之情況，認為適當者，亦得為證據；又當事人、代理人
    或辯護人於法院調查證據時，知有第159條第1項不得為證據
    之情形，而未於言詞辯論終結前聲明異議者，視為有前項之
    同意，刑事訴訟法第159條第1項及第159條之5分別定有明文
    。查本判決下列所引用之各項證據方法之證據能力，檢察官
    及被告林俊琦、葉正財、魏祥凱於本院審判期日中均未予爭
    執，且迄至言詞辯論終結前亦未聲明異議，本院審酌該等言
    詞陳述及書面陳述作成時之情況，並無不宜作為證據之情事
    ，依刑事訴訟法第159條之5第2 項之規定，自得作為證據。
二、訊據被告魏祥凱對於前開事實，於本院審理時坦承不諱；被
    告林俊琦、葉正財固不否認曾於98年12月21日下午3時30 分
    許，在漢清法律事務所內，與告訴人何志華洽談另案重利罪
    和解事宜，嗣於同日下午4 時許，被告林俊琦表示要下樓至
    便利商店提領現金後，被告林俊琦即以無法提款為由，要求
    明日再行給付和解金，且於離去之前，被告林俊琦、葉正財
    在大樓外與真實姓名、年籍不詳之男子交談等情，惟均矢口
    否認有何妨害自由等犯行，被告林俊琦辯稱：伊當天手持助
    行器從大樓走下來，有1 名伊不認識的男子走過來問伊這樣
    走路方不方便，需不需要幫忙，伊回答不需要幫忙，剛好被
    告葉正財在伊前方，伊遂請被告葉正財一同過來向該名男子
    打招呼告別，之後伊與被告葉正財便離開，伊並不認識「阿
    清」、被告魏祥凱及其餘數名男子；被告葉正財辯稱：當天
    渠陪同被告林俊琦前往漢清律師事務所商談與告訴人和解事
    宜，談完後渠與被告林俊琦一同下樓，渠站在前面一些，被
    告林俊琦告知要離去時，要求渠向後面不認識的男子打招呼
    告別，渠便向該名男子說「我們走了」後便離開了，渠並不
    認識「阿清」、被告魏祥凱及其餘數名男子云云。經查：
  (一)告訴人於前揭時地，遭人以上揭強暴不法方式強押而被剝奪
    行動自由乙節，業據告訴人於警詢中指訴稱：在事務所1 樓
    門口有位年約20歲的男子叫我上車，因我不認識對方，所以
    拒絕，突然旁邊約4至6位男子就衝出來強押我上車，期間並
    持木棒、鋁棒及鐵棒共同毆打我的頭、腳、背及手部等處，
    並用透明膠帶往後綁住我的雙手，直接將我載往汽車旅館。
    進入房間後，他們質問我，說我很過分，並說被告林俊琦向
    我借20萬元，10天計息8 萬元，我雖有解釋不是事實，但該
    些男子仍拿鐵棒、木棒毆打我，並叫我浸泡冷水，強迫我拿
    36萬元予被告林俊琦和解，我說我沒有那麼多錢，問他們10
    萬元可不可以，又被他們毆打。約晚間8 時許，他們帶我離
    開汽車旅館，到泡沫紅茶店，他們聽完我的解釋後，就讓我
    自行搭車離去等語（見偵卷第8頁反面至9頁）；復本院審理
    中結證稱：於98年12月21日下午4 時許，我從事務所下樓後
    ，綽號「阿清」的男子及被告魏祥凱等人表示要跟我談關於
    被告林俊琦債務的問題，我還來不及反應，就被他們推上車
    ，當時大約有5、6個人包圍我，拿鐵棒還有其他工具打我的
    手、腳、身體，將我推上車，並用透明膠帶綑綁我雙手，在
    車上時，我還繼續被毆打，之後將我載往汽車旅館，在汽車
    旅館房間內質問我為什麼算被告林俊琦這麼高的利息，我有
    解釋這不是事實，但是他們還是有打我，還讓我泡冷水，並
    強迫我拿出36萬元與被告林俊琦和解，我說我沒有這麼多錢
    ，問他們10萬元可不可以，隨即又被他們毆打。我有打電話
    給我哥哥何文金請他準備20萬元備用。之後有警察打電話問
    我在哪裡，我有告訴「阿清」、被告魏祥凱等人這件事，他
    們便立刻帶我離開，前往臺北縣板橋市○○○路之泡沫紅茶
    店內，我跟他們在泡沫紅茶店內聊了一下後，他們讓我搭乘
    計程車離開等語明確（見本院卷第44至46頁、第47頁反面）
    。又本案係因路人目睹告訴人遭人強押上車，而報警處理之
    事實，有臺北市政府警察局指揮中心受理110報案紀錄單1紙
    在卷可稽（見偵卷第21頁）。而前開汽車旅館房間內，在告
    訴人、「阿清」、被告魏祥凱等人離去後，確實留有鋁棒乙
    節，有臺北市政府警察局中正第二分局偵辦查訪表、Q.Mote
    l住宿記錄各1紙附卷足憑（見偵卷第22至23頁）。再參以證
    人何文金於警詢時證稱：於98年12月21日下午5 時14分許，
    告訴人打電話給我，但我沒有接到，我即於同時20分許回撥
    給告訴人，告訴人請我準備20萬元說有急用，我問他錢要送
    去哪裡，他叫我不要管有人會來拿就是等語在卷（見偵卷第
    37頁反面），並有告訴人所有門號0000000000號行動電話雙
    向通聯紀錄附卷可考（見偵卷第50至51頁）；及告訴人因此
    受有腦震盪、背挫傷、小腿及上肢挫傷、臉部、頭皮及頸部
    挫傷之傷害，有馬偕紀念醫院（臺北院區）診斷證明書1 紙
    附卷可佐（見偵卷第20頁），此外，並有監視錄影光碟、翻
    拍相片3幀及汽車出租約定切結書1紙足憑（見偵卷第38至39
    頁、第84頁）。由上足以佐證告訴人上開證述其遭「阿清」
    、被告魏祥凱等人剝奪行動自由等情，應為真實可採。
  (二)查被告林俊琦於98年12月21日上午10、11時許以電話聯繫趙
    元昊律師，告知願以12萬元與告訴人達成和解，並委請趙元
    昊律師邀約告訴人於同日下午3 時許，會面洽商和解事宜。
    於洽談過程中，被告林俊琦突然又表示只願意以10萬元和解
    ，經協商後始又同意以12萬元和解，並於下午4 時許，表示
    欲前往便利商店提款給付和解金，而與被告葉正財一同下樓
    ，2 人下樓後，被告林俊琦旋即又打電話告知無法領錢要再
    改期之事實，業據證人趙元昊於警詢、偵查中證述明確（見
    偵卷第12至12頁反面、第79至80頁），並於本院審理中證稱
    ：另案重利案件偵查時，檢察官要求告訴人與被告林俊琦談
    和解，我就發函詢問被告林俊琦的意見，在本案發生前10天
    時，被告林俊琦向我說因為他已經提出告訴，剩下的借款便
    不用歸還，告訴人則表示扣掉利息後，被告林俊琦還要再還
    12萬元，所以該次沒達成和解，之後被告林俊琦突然在事發
    當日早上10、11時許主動打電話給我，表示願意依照告訴人
    的條件給付12萬元，但是一定要當天談，所以我就約被告林
    俊琦和告訴人當日下午3 時許在我事務所談和解。告訴人準
    時抵達事務所，被告林俊琦、葉正財則晚了30分鐘到，林俊
    琦、葉正財抵達後，被告林俊琦突然說只要付10萬元，我便
    請他們雙方談一談，之後被告林俊琦又表示要付12萬元，並
    要下樓到便利商店領錢，他們下樓沒多久，被告林俊琦打電
    話上來說他沒有辦法領款，要改約第二天中午或下午，並掛
    上電話等語屬實（見本院卷第50頁反面至51頁反面），且經
    告訴人於本院審理中證稱：當天下午3 時許我到事務所談和
    解，被告林俊琦、葉正財隔了半個小時才到，我們談了大約
    10分鐘後，被告林俊琦說要去領12萬元，被告林俊琦、葉正
    財下樓10分鐘後，被告林俊琦打電話上來表示他領不到錢，
    要改明天等語明確（見本院卷第46頁反面、第48頁反面）。
    而被告林俊琦亦於本院審理中供稱：我要去事務所前，有發
    電子郵件給客戶，說因為我下午要用到錢，希望他在3 時30
    分前將錢匯給我，我下樓領錢時，在便利商店前，想到這個
    客戶之前請他匯款都沒有立刻匯，所以當天可能也領不到錢
    ，便打電話給律師說沒有錢，明天再拿過來等語。被告既主
    動聯繫證人趙元昊，指定98年12月21日下午與告訴人洽談和
    解，理應準備充分現金以支付和解金，或處於可隨即提領足
    夠現金之狀態，豈有任意聯繫從不準時付款之客戶付款，而
    將該筆貨款當作和解金支付之理？況且被告林俊琦下樓後，
    復未確認客戶匯款之狀況，即遽認該名客戶未匯款而離去，
    亦與常情不符。足見被告林俊琦所稱當天洽談和解云云，根
    本是虛構，被告林俊琦係以此為由，誘騙告訴人出面前往事
    務所。
  (三)被告林俊琦、葉正財雖辯稱：其等僅是在樓下向不認識的男
    子打招呼云云。然查，證人即大樓管理員許惠玲迭於警詢及
    本院審理中證稱：案發前半小時許，有一輛廂型車停在大樓
    前面，有4個男子下車，其中1名男子要進入大樓，因為我們
    大樓不許外人進去，我請他在外面等，被告林俊琦、葉正財
    下樓後，有與該名男子在人行道電話亭交談1、2分鐘，等到
    告訴人下樓後，有許多人上前跟他在一起等語（見偵卷第26
    至27頁、本院卷第48頁反面至49頁）。可見「阿清」、被告
    魏祥凱等人係刻意前往事務所樓下等待被告林俊琦、葉正財
    與告訴人下樓，再將告訴人強行押走。則倘若「阿清」、被
    告魏祥凱等人僅是看見被告林俊琦身體行動不便，而有意協
    助被告林俊琦，何須事先前往事務所大樓外等待？參以，告
    訴人在遭強押上車前，「阿清」、被告魏祥凱等人曾向告訴
    人表示，要商談與被告林俊琦債務的問題，且在汽車旅館內
    ，「阿清」、被告魏祥凱等人，亦要求告訴人出錢解決與被
    告林俊琦間之債務糾紛，已業據告訴人證述如前，且被告魏
    祥凱亦於偵查中供稱：告訴人和「阿清」聊天時，其有聽到
    是被告林俊琦請「阿清」去處理這個債務的事等語（見偵卷
    第72頁），顯見「阿清」、被告魏祥凱等人係為解決告訴人
    與被告林俊琦間債務糾紛，才會在當天一同聚集而行動。則
    若非被告林俊琦、葉正財邀約糾集而來，實難想像其餘之人
    ，竟可清楚知悉被告林俊琦與告訴人間有債務糾紛存在，甚
    至知道當天告訴人要與被告林俊琦、葉正財在事務所洽談和
    解，還主動前來替被告林俊琦解決此糾紛，實令人匪夷所思
    。是被告林俊琦、葉正財上開辯解，要難採信。
  (四)從而，本件告訴人遭剝奪行動自由之起因，即在於與被告林
    俊琦間有債務糾紛，以致「阿清」、被告魏祥凱等人強押告
    訴人前往汽車旅館及泡沫紅茶店，而被告林俊琦又出面誘使
    告訴人前往事務所洽談和解，以便「阿清」、被告魏祥凱等
    人強行押走告訴人，是被告林俊琦與「阿清」、被告魏祥凱
    等人間就剝奪告訴人行動自由，自有之犯意聯絡與行為分擔
    。
  (五)按共同正犯之意思聯絡，不限於事前有所協議，其於行為當
    時，基於相互之認識，以共同犯罪之意思參與者，亦無礙於
    共同正犯之成立；又按共同正犯之成立，祇須具有犯意之聯
    絡及行為之分擔，既不問犯罪動機起於何人，亦不必每一階
    段犯行，均須參與，若共同實施犯罪行為之人，在共同意思
    範圍內，各自分擔犯罪行為之一部，相互利用他人之行為，
    以達其犯罪之目的，其成立不以全體均參與實施犯罪構成要
    件之行為為要件；參與犯罪構成要件之行為者，固為共同正
    犯；以自己共同犯罪之意思，參與犯罪構成要件以外之行為
    ，或以自己共同犯罪之意思，事前同謀，而由其中一部分人
    實行犯罪之行為者，亦均應認為共同正犯，使之對於全部行
    為所發生之結果，負其責任；另共同正犯之意思聯絡，原不
    以數人間直接發生者為限，若有間接之聯絡者，亦包括在內
    ，如甲分別邀約乙、丙犯罪，雖乙、丙間彼此並無直接之聯
    絡，亦無礙於其為共同正犯之成立，此有最高法院73年臺上
    字第1886號判例及92年度臺上字第2824號判決、34年上字第
    862號判例、77年臺上字第2135 號判例意旨可資參照，是以
    共同之行為決意不一定要在事先即行為前便已存在，行為當
    中始先後形成亦可，且不以其間均相互認識為要件。查被告
    葉正財不論在另案重利案件偵查中，抑或是前往事務所洽談
    和解事宜時，均與被告林俊琦一同前來，且於被告林俊琦表
    示欲下樓提領現金之際，亦隨同下樓，並堅持將其攜帶之長
    型郵包一起搬走，此據證人趙元昊於本院審理中證述綦詳（
    見本院卷第51至51頁反面），堪認被告葉正財對於被告林俊
    琦與「阿清」、被告魏祥凱等人當天要強押剝奪告訴人行動
    自由的不法行為，顯然知之甚詳，否則被告林俊琦當時僅是
    暫時下樓提款，被告葉正財大可在樓上等待，縱要陪同下樓
    ，亦無大費周章搬動郵包之理。故被告葉正財縱未必與「阿
    清」、被告魏祥凱等人相互認識，然被告葉正財既已事前知
    悉此等強押計畫，猶共同參與誘騙告訴人出面，以便其餘共
    犯得以下手強押告訴人，是其等相互對於各別從事該等犯罪
    行為之一部既當顯有認識，而均以自己共同犯罪意思為之，
    具有犯意聯絡及行為分擔，而為共同正犯，允無疑義。
  (六)綜上所述，被告林俊琦、葉正財前揭否認犯罪之辯解，均核
    屬臨訟飾卸之詞，難以憑採，被告林俊琦、葉正財、魏祥凱
    前揭犯剝奪人行動自由的犯罪事實已經證明，均應依法論科
    。
三、核被告林俊琦、葉正財、魏祥凱3人所為，均係犯刑法第302
    條第1項之非法剝奪人行動自由罪。被告3人與「阿清」、其
    餘數名真實、姓名年籍不詳之成年男子間，有直接或間接犯
    意聯絡及行為分擔，均為共同正犯。查被告葉正財有如事實
    一、所載之犯罪科刑執行情形，有臺灣高等法院被告前案紀
    錄表1份在卷可稽，其前受有期徒刑執行完畢，於5年以內故
    意再犯本案有期徒刑以上之罪，為累犯，應依刑法第47條第
    1 項之規定加重其刑。爰審酌被告林俊琦因債務糾紛，即夥
    同被告葉正財、魏祥凱及多名男子強押告訴人，限制告訴人
    之行動自由，所生之危害難謂非鉅，對社會風氣亦有不良影
    響，並考量被告林俊琦為首謀之人、被告葉正財參與謀議、
    被告魏祥凱則實際下手押人之行為分擔情節，及其等3 人犯
    罪之動機、目的、手段、智識程度，且犯罪後被告魏祥凱於
    本院審理後尚知坦承犯行，及被告林俊琦、葉正財於犯罪後
    飾詞否認犯行，亦未與告訴人達成和解，態度不佳等一切情
    狀，分別量處如主文所示之刑，並就被告魏祥凱部分諭知易
    科罰金折算標準，以示儆懲。
據上論斷，應依刑事訴訟法第299條第1項前段，刑法第28條、第
302條第1項、第47條第1項、第41條第1 項前段，刑法施行法第1
條之1，判決如主文。
本案經檢察官趙雪瑛到庭執行職務。
中    華    民    國    99    年    12    月    17    日
              刑事第十三庭審判長法  官  許泰誠
                                法  官  李貞瑩
                                法  官  陳君鳳
以上正本證明與原本無異。
如不服本判決應於收受送達後10日內向本院提出上訴書狀，並應
敘述具體理由；其未敘述上訴理由者，應於上訴期間屆滿後20日
內向本院補提理由書（均須按他造當事人之人數附繕本）「切勿
逕送上級法院」。告訴人或被害人如對於本判決不服者，應具備
理由請求檢察官上訴，其上訴期間之計算係以檢察官收受判決正
本之日期為準。
                                書記官  楊湘雯
中    華    民    國    99    年    12    月    20    日
附錄本案論罪科刑法條全文：
刑法第302條
私行拘禁或以其他非法方法，剝奪人之行動自由者，處5 年以下
有期徒刑、拘役或3百元以下罰金。
因而致人於死者，處無期徒刑或7 年以上有期徒刑，致重傷者，
處3年以上10年以下有期徒刑。
第1項之未遂犯罰之。

司法院資訊處製作；財團法人民間司法改革基金會備份。
